臺灣雲林地方法院民事判決
110年度訴字第161號
原      告  誠寶資產管理有限公司


法定代理人  陳富雄
原      告  王元亨實業有限公司


法定代理人  王元亨
共      同
訴訟代理人  吳啟勳  律師
被      告  蔡詩顯

訴訟代理人  黃俊仁  律師
上列當事人間請求返還不當得利事件，本院於民國110 年11月9
日言詞辯論終結，判決如下：
    主      文
原告之訴及假執行之聲請均駁回。　　
訴訟費用由原告負擔。　　
    事實及理由
壹、程序部分：
  ㈠按除別有規定外，確定之終局判決就經裁判之訴訟標的，有
　　既判力（民事訴訟法第400 條第1 項）。確定判決，除當事
　　人外，對於訴訟繫屬後為當事人之繼受人者，及為當事人或
　　其繼受人占有請求之標的物者，亦有效力（同法第401 條第
　　1 項）。原告之訴其訴訟標的為確定判決之效力所及者，法
　　院應以裁定駁回之（同法第249 條第1 項第7 款）。而前後
　　兩訴是否同一事件，應依⑴前後兩訴之當事人是否相同；⑵
　　前後兩訴之訴訟標的是否相同；⑶前後兩訴之聲明，是否相
　　同、相反或可以代用等三個因素決定之（最高法院73年度台
　　抗字第518 號、82年度台上字第1612號民事裁判意旨參照）
　　，此三者有一不同，即非屬同一事件，不受確定判決之拘束
　　。其次，訴訟標的，乃原告為確定其私權之請求，或所主張
　　或否認之法律關係是否存在，欲法院對之加以審判之對象。
　　而為法院審判對象之法律關係，應為具體特定之權利義務關
　　係，而非抽象之法律關係，即原告起訴以何種法律關係為訴
　　訟標的，應依原告起訴主張之原因事實定之，原告前後主張
　　之原因事實不同，其為訴訟標的之法律關係自亦不同，即非
　　同一事件。查，原告王元亨實業有限公司（下稱王元亨公司
　　）前以租約期滿後被告仍續行占用門牌雲林縣○○鎮○○路
　　000 號建物，被告因而可獲得相當於租金之不當利得為由，
　　乃依民法第179 條規定，訴請被告按月給付其新台幣(下同)
　　10,761元，原告王元亨公司上開請求，經本院以109 年度重
　　訴字第22號民事判決准許並確定在案等情，為兩造所不爭執
　　。是由上開判決意旨可知，原告王元亨公司對被告之上開請
　　求，其原因事實乃為被告無權占用門牌雲林縣○○鎮○○路
　　000 號建物而可獲得相當於租金之不當利得，而本件原告係
　　以被告無權占用上開建物之門前法定空地因而可獲得相當於
　　租金之不當利得為由，提起本件訴訟請求被告應給付無權占
　　用該法定空地所可獲得相當於租之不當利得，是原告前後主
　　張之原因事實不同，其為訴訟標的之法律關係自亦不同，即
　　非同一事件。從而，被告辯稱原告提起本件訴訟有違訴訟法
　　上所謂一事不再理原則云云，即無可採。
　㈡次按以一訴主張之數項標的，其一達於可為裁判之程度者，
　　法院得為一部終局判決（民事訴訟法第382 條前段）。經查
　　，原告以座落雲林縣○○鎮○○段000 地號北港鎮鎮有土地
　　（下稱系爭土地）已設定地上權（下稱系爭地上權）而為原
　　告及其他人所共有【其中原告誠寶資產管理有限公司（下稱
　　誠寶公司）就系爭地上權之應有部分計為10萬分之40,057，
　　另原告王元亨公司就系爭地上權之應有部分合計為10萬分之
　　16,986】，但因系爭土地中如附圖（即民國110 年9 月23日
　　雲林縣○○鎮地○○○○○地○○○○○○○號A 、B 、C
　　、D 、E 、F 所示位置為被告及陳威任、陳吳月霞、蔡宗穆
　　、曾萬本、蔡明玲、曾萬本、黃明叁等所分別無權占有，故
　　上開人等可能獲得相當於租金之利益，並致系爭地上權人之
　　權益受損，為此依民法第179 條前段規定對上開人等合併提
　　起本訴，而原告對被告所提訴訟部分已達於可為判決之程度
　　，爰依上開規定就此部分為一部終局判決，附此敘明。
　㈢又按訴狀送達後，原告不得將原訴變更或追加他訴；但擴張
　　或減縮應受判決事項聲明者，不在此限（民事訴訟法第255
　　條第1 項第3 款）。查，原告起訴時以被告無權占用系爭土
　　地中如附圖編號D 所示位置，可獲得相當於租金之利益，致
　　系爭地上權人之權益受損，乃依不當得利法律關係先請求被
　　告須分別給付原告誠寶公司324,056 元、給付原告王元亨公
　　司137,414 元，及均自本件訴狀繕本送達翌日起至清償日止
　　其法定遲延利息；嗣於110 年10月19日原告具狀將其上開聲
　　明變更為：「被告應給付誠寶公司293,073 元、給付王元亨
　　公司124,277 元，及均自本件訴狀繕本送達翌日起至清償日
　　止其法定遲延利息」，核原告所為前開變更乃係減縮其訴之
　　聲明，揆諸前揭規定，並無不合，應予准許。
貳、實體部分：
一、原告方面：
  ㈠聲明：
　　⒈被告應給付原告誠寶公司293,073 元，及自起訴狀繕本送
　　　達翌日起至清償日止，依年利率5%計算之利息。
　　⒉被告應給付原告王元亨公司124,277 元，及自起訴狀繕本
　　　送達翌日起至清償日止，依年利率5%計算之利息。
　　⒊均願供擔保為假執行之宣告。
  ㈡陳述：
　　⒈訴外人雲林縣北港鎮前將其所有系爭土地全部為他人設定
　　　系爭地上權，嗣系爭地上權為他們與訴外人長展建設股份
　　　有限公司、林培音、蔡宗奇、王奕棨、孫信文、龔國基、
　　　姜榮寬、財團法人北港朝天宮、江麗珠、鄭政宗、陳秀鳳
　　　、陳秀蘭、陳品翰、王建二、顏惠貞、王鏡銘、孫志勝、
　　　楊佳音等所繼受取得，並為上開人等所共有，誠寶公司就
　　　系爭地上權之應有部分計有10萬分之40,057，另王元亨公
　　　司就系爭地上權之應有部分合為10萬分之16,986，至其餘
　　　部分則為上揭訴外人所持有。
　  ⒉詎系爭土地中如附圖編號D 所示位置、面積（20.53 平方
　　　公尺），自104 年間起即為被告無權占用，而無權占用他
　　　人土地可能獲得相當於租金之利益，此為社會通念，是則
　　　被告無法律上原因，占有系爭土地中如附圖編號D 所示位
　　　置，自受有使用該部分土地之利益，致其受有損害，以系
　　　爭土地於105 年至109 年間之公告現值依序為每平方公尺
　　　72,172元、71,706元、71,706元、70,546元、70,247元為
　　　計算基準，被告計受有731,641 元【計算式：（72,172＋
　　　71,706＋71,706＋70,546＋70,247 ）÷ 5 × 20.53 ×10%
　　　× 5 ≒731,641 ，元以下捨棄】之不當利得。再者，因原
　　　告對被告請求返還不當得利債權為屬可分之債，基上，誠
　　　寶公司得請求被告返還105 年1 月28日至110 年1 月27日
　　　間占用系爭土地中如附圖編號D 所示位置所得不當利得金
　　　額，合計為293,073 元（計算式：731,641 × 0.40057《
　　　此為其應有部分》≒293,073 ，元以下四捨五入）；另王
　　　元亨公司得請求被告返還上開期間之不當利得金額，共為
　　　124,277 元（計算式：731,641 × 0.16986 《即其應有部
　　　分》≒124,277 ，元以下四捨五入）。
二、被告方面：
　㈠聲明：駁回原告之訴；如受不利判決願供擔保免為假執行。
  ㈡陳述：
　　⒈原告所主張之本件地上權，乃為數個不同建號建物分別在
　　  他人土地上之數個不同之地上權，而不是同一原告所有不
　　  同建號建物在他人土地上之一個地上權，更不是原告所主
　　  張之一個地上權，而各有其應有部分（10萬分之40,057，
　　  10萬分之16,986）云云。
　　⒉地上權為用益物權，係在他人土地之上下有建築物或其他
　　　工作物為目的而使用其土地之權利，並非因此建築物即對
　　　他人之土地擁有所有權，享有土地應有部分，地上權沒有
　　　所謂土地應有部分之存在；原告顯係將對他人土地之地上
　　　權當成是對他人土地之所有權而為行使，提起本件訴訟，
　　　其無理由，至為明灼。
　　⒊其次，原告名下各個不同建號建物之地上權，並非是存在
　　　於他人所有之全部土地範圍內，亦即並非系爭土地之全部
　　　均為原告之地上權之設定範圍。原告之各不同建號建物之
　　　地上權位置面積，僅是在系爭土地之一小部分而已，並非
　　　全部。又其不同建號建物在他人土地之地上權之面積大小
　　　固有登記，然各建號建物之地上權存在之位置，則未特別
　　　標示登記其所在位置範圍。承上，原告之各個不同建號建
　　　物之地上權位置既未經確定，也未經測量範圍所在，更未
　　　有任何土地登記以明其範圍所在，則原告主張地上權遭受
　　　侵害之事證依據何在？受侵害之區域範圍何在？究竟哪一
　　　建號建物所設定之地上權受到如何侵害？
　  ⒋原告之各個不同建號建物其地上權之位置範圍，即各個建
　　  號建物所在基地之位置範圍，因此各個建號建物所座落之
　　  基地以外之他人土地，即非屬原告之各個不同建號建物之
　　　地上權所在位置範圍，也沒有任何歸屬原告名下建物之土
　　　地地上權設定登記之存在。
　　⒌原告所屬各個建號建物之地上權，既不存在於原告之各個
　　　建號建物所座落該基地位置外之他人土地範圍上，則他人
　　　土地與原告之各個建號建物之地上權設定毫無關係。本件
　　　原告究竟其哪一建號建物之地上權受到侵害？原告均未具
　　　體舉證以詳。
　　⒍伊早期有占用原告所指之位置（即附圖編號D 所示）做生
      意，但伊在該處所搭設之遮陽板早已為原告王元享公司所
      訴請拆除，而伊亦早已搬離該處，不知原告在訴請伊拆除
      賠償之後，為何又以同一位置對伊訴請賠償。
　　⒎原告指伊所占用之位置，要屬建築基地之法定空地，且供
　　　作人行道使用，是原告之地上權亦未因伊占用系爭土地如
　　　附圖編號D 所示位置面積而遭受任何損害，故而原告依不
　　　當得利法則請求伊返還上開金額，亦無理由。
三、得心證之理由：
　㈠按民法第179 條規定不當得利之成立要件，必須無法律上之
　　原因而受利益，致他人受損害，且該受利益與受損害之間有
　　因果關係存在。而條文中所謂「致他人受損害」，其功能在
　　適當限制不當得利請求權之當事人範圍，使受利益者將其無
　　法律上原因而領受的利益返還予受損害者。其次，在道路堆
　　積、置放、設置或拋擲足以妨礙交通之物者，或未經許可在
　　道路擺設攤位者，除責令行為人即時停止並消除障礙外，並
　　可處行為人或其雇主1,200 以上2,400 元以下罰鍰（道路交
　　通管理處罰條例第82條第1 項第1 款、第10款）。前開規定
　　所謂道路：指公路、街道、巷衖、廣場、騎樓、走廊或其他
　　供公眾通行之地方；而所謂人行道：指為專供行人通行之騎
　　樓、走廊，及劃設供行人行走之地面道路，與人行天橋及人
　　行地下道（同條例第3 條第1 款、第3 款）。是建築物所設
　　置之騎樓或無遮簷人行道若係供為公眾通行之用，為維護公
　　益，不僅任何第三人應受上開交通法規之限制，不得任意占
　　用；縱係該騎樓或無遮簷人行道之所有人，雖對該等處所不
　　因此完全喪失所有權之權能，但其利用行為原則上亦不得有
　　礙於公眾通行。
　㈡經查：
　　⒈系爭土地為北港鎮所有，設定有系爭地上權，並因而建有
      商務大樓1 棟，而原告均為系爭地上權共有人之一，且均
　　　為上開大樓之區分所有權人各節，要有原告提出之系爭土
　　　地登記第1 類謄本影本1 份在卷（見卷內第195 －301 頁
　　　）可稽；並有本院履勘時所拍攝之現場照片在卷（見卷內
　　　第469 頁）可參。從而，原告主張他們為系爭地上權共有
　　　人之一乙情，要屬真實，應堪可採。
　　⒉其次，被告曾在上開商務大樓中之門牌雲林縣○○鎮○○
　　　路000 號區分所有建物經營青草茶店舖乙節，要為被告所
　　　自承，而該青草茶店舖曾延伸占用到上開商務大樓前之人
　　　行道部分面積作為營業場所之事實，亦有原告提出Google
　　　街景圖照及現場照片各1 份在卷（見卷內第629 －631 頁
　　　）可稽。從而，原告主張被告曾無權占用系爭土地中如附
      圖編號D 所示位置乙節，應屬可信。
　　⒊又系爭土地鄰近北港朝天宮，系爭土地中如附圖編號D 所
　　　示位置為屬前開商業大樓建物依法退縮留設之法定空地，
　　　並兼作人行道使用等事實，業為原告所自承，並據本院履
　　　勘現場屬實，且有所拍攝之現場照片在卷（見卷內第469
　　　頁）可考。
　　⒋承上，系爭土地中如附圖編號D 所示位置，既是依法退縮
　　　留設之法定空地，並兼作人行道使用，不惟被告不得違法
　　　占用，縱原告為系爭土地之地上權人，其利用行為原則上
　　　亦不得有礙於公眾通行之利益。準此，被告違法占用系爭
　　　土地中如附圖編號D 所示位置，受其侵害者顯為屬公眾通
　　　行之利益至灼。
　㈢綜上所述，系爭土地中如附圖編號D 所示位置，乃屬無遮簷
　　人行道，旨在便利公眾通行，為維護公益，任何人均應受上
　　開交通法規之限制，不得任意占用，本件被告非法予以占用
　　雖可獲得相當於租金之利益，但受其侵害者顯為屬公眾通行
　　之利益。至原告之系爭地上權權益，究因被告之上開占用行
　　為而受有何情況之損害（損失），原告均未具體說明及舉證
　　，空言被告應將其所受之上開利益返還，要與民法第179 條
　　前段規定，尚有未合，不應准許。原告其訴既無理由，其假
    執行聲請亦失所依據，均應予以駁回。
四、本件事證已臻明確，兩造其餘之攻擊或防禦方法及所用之證
    據，經本院斟酌後，認為均不足以影響本判決之結果，爰不
    逐一論列，併此敘明。　　
五、結論：原告之訴為無理由，依民事訴訟法第78條、第85條第
    1 項前段，判決如主文。　　　
中　　華　　民　　國　　110 　年　　11　　月　　23　　日
                  民事第一庭    法  官  蔣得忠
以上正本係照原本作成
如對本判決上訴，須於判決送達後廿日內向本院提出上訴狀。如
委任律師提起上訴者，應一併繳納上訴審裁判費。
中　　華　　民　　國　　110 　年　　11　　月　　23　　日
                                書記官　鄭庭羽